【裁判字號】    98,易,1437
【裁判日期】    990121
【裁判案由】    恐嚇取財
【裁判全文】
臺灣臺南地方法院刑事判決              98年度易字第1437號
公  訴  人  臺灣臺南地方法院檢察署檢察官
被      告  乙○○
                      之4
上列被告因恐嚇取財案件，經檢察官提起公訴（98年度偵字第10
298號）及檢察官移送併辦(98年度偵字第13128號、臺灣桃園地
方法院檢察署檢察官98年度偵字第18094號)，本院判決如下：
    主  文
乙○○幫助共同意圖為自己不法之所有，以恐嚇使人將本人之物
交付，處有期徒刑陸月，如易科罰金，以新臺幣壹仟元折算壹日
。
    事  實
一、乙○○能預見提供金融機構之帳戶供不明人士使用，易為犯
    罪集團作為財產犯罪之工具，竟仍基於幫助他人恐嚇取財之
    不確定故意，於民國98年5月29日前某日，在不詳地點，將
    其所有之合作金庫商業銀行永康分行（下簡稱合作金庫）帳
    號000-0000000000000號帳戶之提款卡與提款密碼，交予真
    實姓名年籍不詳之人。嗣該人取得上開帳戶提款卡、密碼後
    ，即與其所屬之擄鴿勒贖集團，共同基於意圖為自己不法所
    有恐嚇取財之犯意聯絡，自98年5月29日前某日，在不詳地
    點架網竊取丁○○、丙○○、林滿玲等人所有飛經該處之賽
    鴿，並從賽鴿腳環取得鴿主電話，而分別於：
    98年5月29日上午10時5分許與丁○○。
    98年6月1日與丙○○。
    98年6月12日與林滿玲。
    等人電話聯絡，要求渠等須付出贖款，否則要將賽鴿殺害等
    語，致使丁○○等人因恐賽鴿遭遇不測心生畏懼，而分別依
    對方指示：
    丁○○於98年5月29日下午13時32分許，於郵局所設自動
      提款機，操作ATM轉帳，欲將贖款新台幣（下同）3千元匯
      至乙○○上揭帳戶內，因其郵局帳戶未申辦轉帳功能而無
      法轉帳成功，其後由該擄鴿勒贖集團成員將賽鴿放飛而不
      遂。
    丙○○於98年6月1日，在桃園縣龍潭鄉農會，匯款8千元
      至上揭帳戶。
    林滿玲於98年6月12日上午11時22分，在合作金庫，匯款2
      萬元至上揭帳戶。
    嗣因丁○○等人報警處理，始悉上情。
二、案經丁○○訴由高雄市政府警察局苓雅分局報請臺灣臺南地
    方法院檢察署檢察官偵查起訴及移送併辦暨臺灣桃園地方法
    院檢察署檢察官移送併辦。
    理  由
甲、程序部分：按被告以外之人於審判外之陳述，經當事人於審
    判程序同意作為證據，法院審酌該言詞陳述或書面陳述作成
    時之情況，認為適當者，亦得為證據，刑事訴訟法第159條
    之5第1項定有明文。查被告於本院審理時對證人即被害人等
    於警詢中所為筆錄之證據能力未予爭執，且本院依卷內資料
    審酌該警詢筆錄作成時之情況，亦認為並未有何違背法律或
    其他相關規定之情事，而應認為適當，是依刑事訴訟法第15
    9條之5第1項之規定，上開被害人於警詢中所製作之筆錄，
    為傳聞法則之例外而具有證據能力，本院自得引為判決參考
    之依據，先予敘明。
乙、實體部分：
一、訊據被告乙○○固坦承申辦前開合作金庫帳戶等情，惟矢口
    否認涉有幫助恐嚇取財罪嫌，辯稱：我帳戶之提款卡及密碼
    等物，放置於我駕訓班車子的置物箱中遭竊，並未交予他人
    使用云云。
二、經查：
  (一)前述帳戶為被告所申辦等情，業經被告於本院審理時自承在
    卷，並有合作金庫98年6月18日合金永存字第0980002519號
    函所檢送之被告開戶資料附卷可稽(見高雄市政府警察局苓
    雅分局，高市警苓分偵字第0980019603號卷第5、7頁)。另
    被害人丁○○、林滿玲、丙○○等人於前述時間，遭人以擄
    鴿勒贖方式恐嚇，並指定匯款至被告前開郵局帳戶，及被害
    人丁○○因郵局帳戶未申請轉帳功能以致無法成功轉帳至上
    開帳戶；被害人丙○○、林滿玲2人則將上揭金額轉入上揭
    帳戶乙節，亦據被害人丁○○等人於警詢時供明在卷，且有
    上揭帳戶之歷史交易明細表、匯款單據、存款憑條等件為證
    ，此部分事實均堪認定。
  (二)被告於檢察事務官偵查及本院審理中，雖均辯稱：其所申辦
    之前開帳戶置於車中遭竊，並未交付他人使用云云。惟查綜
    參下情，本院認為被告所辯不足採信：
    (1)衡情一般交付自己帳戶予他人之人，多會將自己帳戶內所
      餘之現金自提款機內提領至百元以下之金額(因提款機無
      法提領百元以下之金額)，以避免交付帳戶之損失。而本
      件被告於96年5月18日最後一次使用系爭帳戶時，於系爭
      帳戶內提領130 0元，帳戶餘額僅存70元，此有系爭帳戶
      交易明細附卷可稽(見98年度核交字第3516號卷，以下簡
      稱偵卷第24頁)，與一般交付帳戶之人於交付帳戶前提領
      帳戶內之情節相似。
    (2)被告將系爭帳戶放置於其駕訓班使用之車中置物箱，該車
      於上班時間可供上駕駛課之學員自由使用，或車輛阻擋他
      人、他車進出時，由他人移車之用，車輛於上班期間無法
      上鎖，為被告於本院審理中自承在卷(見本院卷(二)審理筆
      錄第13頁)，被告竟將系爭帳戶放置於許多人可得任意拿
      取之處，顯與一般人謹慎保管自己帳戶之常情不符。
    (3)被告自承系爭帳戶於94年間，係為工作薪資轉帳而申設，
      只使用1、2次就未再使用，因為被告積欠卡債，擔心帳戶
      存款為銀行強制執行等語(見偵一卷第16頁)，被告帳戶既
      未使用，為何長期放置於其駕訓班之車中，增加他人竊取
      之機會，亦與常情不符。
    (4)被告於本院審理中供稱：我駕訓班的車子於91、92年間我
      曾經在車上放6千元，車子沒有鎖被偷；後來因為我車子
      沒有鎖，車上的音響也被偷；而且駕訓班曾經有同事在駕
      訓班廁所丟掉10多萬元等語(見本院卷(二)審理筆錄第12頁)
      。足認被告駕訓班車輛或駕訓班內所放置之物品經常失竊
      ，被告於置放系爭帳戶提款卡與存摺於駕訓班車上時，已
      經明知上情，竟仍將重要之系爭帳戶提款卡及密碼放置於
      該車上，顯與常情大謬。
    (5)被告同時將系爭帳戶之存摺、提款卡及密碼放置於上揭車
      上，惟僅有提款卡及密碼被偷，存摺則未被偷，為被告供
      承在卷(見本院卷(二)審理筆錄第12頁)。如系爭帳戶提款卡
      及密碼確為他人所偷，而帳戶存摺又與提款卡及密碼放置
      一處，為何未同時遭人偷走，增加使用系爭帳戶時，為被
      告利用該存摺及印章向系爭銀行辦理止付、重新申請提款
      卡及變更密碼，損失詐騙所得之風險，再與常情不符。
    (6)被告於檢察事務官偵查中供稱：我除了系爭帳戶外，還申
      請有彰銀、三信、郵局等帳戶，這些存摺、提款卡也都是
      放在駕訓班車上云云，惟嗣後經檢察事務官詢問上揭其餘
      帳戶是否失竊時，被告突又改稱只有系爭帳戶放在車上，
      其餘帳戶放在家裏云云(以上均見偵一卷第17頁)，其供述
      前後不一互相矛盾，其供詞實難令人採信。
    (7)被告於檢察事務官偵查中先供稱：我94年申請系爭帳戶後
      就將存摺及提款卡、印章放在車上、密碼寫在紙條上與提
      款卡放在一起，放在我上班的駕訓班車子上，不知何時不
      見的云云(見偵一卷第16、17頁)。如被告申請系爭帳戶係
      為工作薪資轉帳之用，為何申請後即將之放置於容易失竊
      之駕訓班車輛上？又被告經檢察事務官當庭詢問：是否知
      道存摺及提款卡不能交給他人，他人可能拿來做不法用途
      時，被告突又改稱我知道印章不能放在一起。被告再經檢
      察事務官詢問：為何剛才說印章放在一起時，被告未正面
      回答檢察事務官之詢問，僅稱印章不能放在一起云云(見
      偵一卷第17、18頁)，顯見被告先後供述多次不一，互相
      矛盾。
    綜上，被告對於究竟多少帳戶放置於車上？系爭帳戶印章是
    否放置於車上？為何將帳戶放置於多次發生竊案、他人可任
    意竊取之處所？前後供述不一，及參酌被告於最後一次使用
    系爭帳戶時，將帳戶內之金額提領至百元以下及放置於同處
    之存摺未遭竊等與常情不符之事，本院認為被告辯稱系爭帳
    戶係放置於上揭車內遭竊乙節應有不實，而不足採。
  (三)次參酌被告於最後一次，即96年5月18日使用系爭帳戶後，
    將之放置於其所使用之駕訓班車輛中，至被告於98年1、2月
    前自上揭駕訓班離職時止(見本院審理筆錄第9頁)，期間幾
    近2年。此段期間上揭車輛既係在被告占有使用中，被告理
    應定期或不定期檢查、整理、清潔該車輛才是，為何被告均
    未發覺系爭帳戶之提款卡、密碼及存摺等物放置於車上，而
    未予即時取回？又如上揭帳戶已經遺失，為何被告未於清理
    車輛時發覺，反而辯稱於檢察事務官調查中始知遺失？再如
    上揭帳戶早已遺失，而被告於清理車輛時亦已遺忘而不自知
    ，為何於檢察事務官詢問中又能夠記得系爭帳戶係放置於駕
    訓班車輛中遺失者？被告此部分所辯，又與常情大不相符。
  (四)另參酌提款卡設定密碼之目的，本在於使該帳戶限於帳戶申
    請人或其授權之人使用，避免他人非法取得提款卡後，擅自
    使用該帳戶。被告辯稱其將書明提款卡密碼之紙張置於提款
    卡處，則未經被告授權之人取得提款卡後，即可使用前開帳
    戶，使提款卡密碼之效用蕩然無存。而被告為41年出生，至
    本案審理時已57歲，於駕訓班中擔任汽車駕駛教練，並非係
    毫無社會經歷或弱智之人，焉有不知上情之理，依此亦足認
    被告前開所辯，顯與事理有違，殊無可採。
  (五)再輔以一般使用他人帳戶之犯罪集團，為恐嚇取財或詐欺等
    犯罪行為時，多會使用購得或經帳戶申辦人同意使用之帳戶
    ，而不會使用遺失或竊得之帳戶，蓋未經帳戶申辦人同意使
    用之帳戶，申辦人極有可能隨時向申辦銀行申請止付、重新
    申請提款卡或變更帳戶密碼，以使犯罪集團於被害人款項匯
    入後，無法立即以提款卡取得犯罪所得，且增加為警查獲之
    風險等情，本院認為本件系爭帳戶確係被告交付予不詳恐嚇
    集團使用者。
  (六)按銀行帳戶之功用，無非提供申辦帳戶者持以存提款項，或
    藉以轉帳予他人。而申辦帳戶時，亦僅存入小額款項開戶即
    可，無需另行支付高額費用，是需用帳戶者，無須負擔大量
    成本即可自己申辦。是使用他人帳戶者，無非意欲將帳戶用
    以不法，藉以隱瞞實際使用帳戶者之身分，以避司法機關查
    緝。查被告將其持有之系爭帳戶提款卡及密碼交予他人使用
    ，堪信被告於交付帳戶之際，已可預見其交付之帳戶，可能
    遭人用以不法。堪認，被告確有藉提供帳戶而幫助擄鴿勒贖
    集團亦不違背其本意幫助恐嚇取財之不確定故意。
  (七)綜此，本件事證已甚明確，被告犯行已經明確，堪以認定，
    應依法論科。
三、被告基於幫助恐嚇取財之不確定故意，將其帳戶提款卡及密
    碼交予他人，作為恐嚇取財用之匯款帳戶，幫助不明歹徒取
    得恐嚇款項之行為，係犯刑法第30條第1項、第346條第1項
    恐嚇取財罪之幫助犯。恐嚇取財集團成員間就上開犯行有犯
    意聯絡及行為分擔，為共同正犯。被告所犯1幫助恐嚇取財
    罪，有多人受害(被害人丁○○部分為恐嚇取財未遂、被害
    人丙○○、林滿玲部分為恐嚇取財既遂)，為想像競合犯，
    應依刑法第55五條之規定從一重處斷。被告所為係幫助正犯
    恐嚇取財罪，爰依刑法第30條第2項之規定按正犯之刑予以
    減輕。爰審酌被告犯罪之動機、目的、其交付帳戶以協助擄
    鴿勒贖集團之行為，造成犯罪偵查困難，幕後犯罪人得以逍
    遙法外，致使此類犯罪手法層出不窮，嚴重危害交易秩序與
    社會治安、犯罪後否認犯行，且於本院審理過程中，矢口否
    認犯行，難認就其所為犯行，已有悔過之意等一切情狀，爰
    量處如主文所示之刑，並諭知易科罰金之折算標準，以資警
    惕。公訴人雖求處被告有期徒刑八月等語，惟參酌本院以往
    對於此類犯罪所處之刑，應以主文所示刑度為當，附此敘明
    。
據上論斷，應依刑事訴訟法第299條第1項前段，刑法第28條、第
30條第2項、第346條第1項、第41條第1項前段，刑法施行法第1
條之1，判決如主文。
本案經檢察官  甲○  到庭執行職務
中    華    民    國    99    年    1     月    21    日
                      刑事第六庭
                          審判長法  官  蔡直青
                                法  官  吳坤芳
                                法  官  郭瓊徽
以上正本證明與原本無異。
如不服本判決應於收受本判決後10日內向本院提出上訴書狀，並
應敘述具體理由。其未敘述上訴理由者，應於上訴期間屆滿後20
日內向本院補提理由書狀（均須按他造當事人之人數附繕本）「
切勿逕送上級法院」。
                                書記官  王政煌
中    華    民    國    99    年    1     月    21    日
附錄法條：
刑  法
第346條
意圖為自己或第三人不法之所有，以恐嚇使人將本人或第三人
  之物交付者，處6月以上5年以下有期徒刑，得併科1千元以下
  罰金。
以前項方法得財產上不法之利益，或使第三人得之者，亦同。
前二項之未遂犯罰之。


司法院資訊處製作；財團法人民間司法改革基金會備份。
